【裁判字號】    98,台上,2059
【裁判日期】    980416
【裁判案由】    違反毒品危害防制條例
【裁判全文】
最高法院刑事判決            九十八年度台上字第二０五九號
上  訴  人  台灣高等法院台南分院檢察署檢察官
上  訴  人
即  被  告  甲○○
被      告  乙○○
上列上訴人等因被告等違反毒品危害防制條例案件，不服台灣高
等法院台南分院中華民國九十八年一月二十日第二審判決（九十
七年度上訴字第一二三六號，起訴案號：台灣雲林地方法院檢察
署九十六年度偵字第六五七五號、九十七年度偵字第一六九二號
、九十六年度毒偵字第一八九三、一九三二號），提起上訴，本
院判決如下：
    主  文
原判決關於乙○○部分撤銷，發回台灣高等法院台南分院。
其他上訴駁回。
    理  由
一、撤銷發回（即乙○○）部分：
本件原判決以公訴意旨略以：被告乙○○自民國九十六年八月間
起，至同年十二月十九日止，基於營利之意圖與販賣第一級毒品
海洛因之犯意聯絡，待另一被告甲○○（後述）與購毒者談妥交
易細節後，由被告乙○○至約定地點交付海洛因並收取現金，以
該方式多次與甲○○共同為販賣海洛因之行為，因認被告乙○○
涉犯毒品危害防制條例第四條第一項販賣第一級毒品罪嫌云云。
經審理結果，以不能證明被告乙○○犯罪，因而維持第一審諭知
被告乙○○無罪之判決，駁回檢察官在第二審之上訴。固非無見
。
惟按：(一)、刑事實務上之對人指認，乃犯罪後，經由被害人、共
犯或目擊之第三人，指證並確認犯罪嫌疑人之證據方法。現行刑
事訴訟法並無關於指認程序之規定，如何由證人正確指認犯罪嫌
疑人，自應依個案之具體情形為適當之處理，法務部及司法警察
主管機關對於指認程序所訂頒之相關要領規範，無非提供辦案人
員參考之資料，故證人之指認程序與相關要領規範不盡相符時，
尚難謂係違反法律位階之「法定程序」。況指認之程序，固須注
重人權之保障，亦需兼顧真實之發現，確保社會正義實現之基本
目的。如證人於審判中，已依人證之調查程序，陳述其出於親身
經歷之見聞所為指認，並依法踐行詰問之程序後，綜合證人於案
發時停留之時間及所處之環境，足資認定其確能對被告觀察明白
，認知被告行為之內容，該事後依憑個人之知覺及記憶所為之指
認客觀可信，並非出於不當之暗示，亦未違背通常一般日常生活
經驗之定則或論理法則，又非單以證人之指認為被告論罪之唯一
依據時，自不得僅因證人之指認程序與相關要領規範未盡相符，
遽認其無證據能力；苟證人於警詢或偵查中所為之指認陳述，與
審判中不符時，亦應審酌其先前之供述，是否符合刑事訴訟法第
一百五十九條之二、之三或之五所規定得為證據之情形，以定其
取捨，方符採證法則。原判決雖引述內政部警政署、法務部分別
發布之「警察機關實施指認犯罪嫌疑人程序要領」及「檢察機關
辦理刑事訴訟案件應行注意事項」之相關規定，說明：「……經
觀諸林昆德警詢錄音譯文（見第一審卷第二二四至二三七頁）及
檢察官偵訊筆錄之內容（見偵一卷第七二頁），可認警察或檢察
官在詢（訊）問林昆德之過程中，均要求林昆德『直接』指認編
號２號之人（如『第２號是什麼人？』『你說的那二位胖胖的人
是不是警詢筆錄照片編號２這一個人？』），警察甚以誘導式之
問法使林昆德對於『大胖子是否為被告乙○○』此一問題做出肯
定之回答，已如前述，可認該指認程序違背正當法律程序，從而
，林昆德之指認是否確與事實相符？已有疑義。再者，林昆德在
檢察官面前先證稱：我只看過被告乙○○一次（見偵一卷第七十
一頁），接著又證稱：第三、四次是一位胖胖的人拿給我的（見
偵一卷第七十二頁），是若該胖胖的人經林昆德指認之結果確為
被告乙○○無誤，林昆德理應看過被告乙○○不只一次（海洛因
之交易即有二次），何以林昆德會證稱其僅看過被告乙○○一次
？益證前揭單一指認方式已對林昆德產生暗示及誤導之效果，此
即亦為內政部警政署或法務部對指認程序有所規範之意旨所在。
」等旨（見原判決第二十七頁），因認警方與檢察官僅提供被告
乙○○之照片供購毒者林昆德指認，不足採為被告乙○○不利之
證據。然查警詢與檢察官偵查中，證人即購毒者林昆德係指認被
告乙○○、甲○○及其他不相干者共八人之照片，有其九十七年
二月十九日警詢及偵查筆錄在卷可按（見偵一卷第六十八頁），
原判決上開論述，認係單一指認，核與卷內資料不合，已有證據
上理由矛盾之違法。再證人林昆德於警詢及檢察官偵查中就前開
被告乙○○等八人之照片指認後，均一再指稱：「（問：本次交
易〈按指九十六年十一月三日十九時十分該次〉是何人將毒品以
何方式交給你？向你收取多少金錢？）這次交易是一位胖子拿給
我的，我並不認識他，我到達甲○○他家巷口後，該名胖子就問
我是不是『昆德』，我回答之後，他就拿給我海洛因，而我也將
現金五百元（新台幣，下同）交給他，後來我問朋友才得知該名
胖子與甲○○是表兄弟」、「（問：你所指之甲○○、胖子〈乙
○○〉等人，有無在警方所提供你指證之相片紀錄表內？）經我
檢視確認編號２之人即是胖子（乙○○）、編號４之人即是甲○
○」「（問：你說的那一位胖胖的人是不是警詢筆錄照片編號２
這一個人？提示）是」（見偵一卷第六十四、六十六、七十二頁
）。依證人林昆德上揭所證情節，其當時係面對面與被告乙○○
接觸並交談，二人並互相交換海洛因與五百元，證人林昆德對於
被告乙○○之面貌、身材，衡情自應留有印象，況其復能敘及被
告乙○○與另一販毒者甲○○為表兄弟之身分特徵，則其有無可
能對之有所誤認，而謂其指證不足採取？自應細心勾稽，期臻翔
實。原審未詳加推求，遽以證人林昆德之指認程序與上開機關發
布之規範未盡相符，尚有瑕疵，即認其供述不能採為犯罪之證據
，亦有可議。(二)、判決雖載理由，但不能憑以斷定其所為論述之
根據者，仍屬理由不備。卷查證人林豐洋在檢察官偵查中具結證
稱：我只認識被告乙○○，其他（甲○○、吳漢德）不認識；我
購買海洛因是向一個「漢強」之人買的，但我沒有見過面，是聯
絡後由被告乙○○拿出來給我；我從九十六年十月至十一月間止
向「漢強」買海洛因約有五至六次，地點都是在泉州國小旁邊的
一條巷子；這五至六次中有買五百元，也有買一千元的（見偵一
卷第三十七至三十九頁）。且經原判決引述第一審勘驗偵查光碟
之結果，認定證人林豐洋在檢察官面前之證述內容確與偵查筆錄
記載之內容相符，且林豐洋在偵查中並未有毒癮發作之現象（見
原判決第二十五、四十五、四十六頁）。雖證人林豐洋在第一審
改稱：我認識甲○○，我有使用門號0000000000號行動電話與甲
○○聯絡，向甲○○購買海洛因，次數為五次，金額為五百元或
一千元，五百元的交易應該有四次，一千元之交易僅有一次，都
是在雲林縣台西鄉泉州國小附近交易，每次均為甲○○親自拿給
我的，我不認識被告乙○○等語（見第一審卷第一三九頁、第一
四七頁背面），原審亦認證人林豐洋是否在第一審編造其於偵查
中作證當時有毒癮發作之情事？不無可疑（見原判決第二十五頁
）。然原判決於論斷時又採信證人林豐洋於第一審證述內容，而
為被告乙○○有利之認定。所為論述，併有理由不備及矛盾之違
法。檢察官上訴意旨執以指摘，尚非全無理由，應認原判決關於
乙○○部分有撤銷發回更審之原因。
二、駁回上訴（即甲○○）部分：
按刑事訴訟法第三百七十七條規定：上訴於第三審法院，非以判
決違背法令為理由，不得為之。是提起第三審上訴，應以原判決
違背法令為理由，係屬法定要件，如果上訴理由書狀並未依據卷
內訴訟資料，具體指摘原判決不適用何種法則或如何適用不當，
或所指摘原判決違法情事，顯與法律規定得為第三審上訴理由之
違法情形，不相適合時，均應認其上訴為違背法律上之程式，予
以駁回。本件原審經審理結果，認為上訴人即被告甲○○販賣第
一級毒品海洛因及施用海洛因之犯行罪證明確，因而撤銷第一審
關於甲○○所犯如原判決附表（下稱附表）一編號(3)、(4)部分所
示之科刑判決，改判仍論處甲○○以如附表一編號(3)之、(4)之
所示之販賣第一級毒品罪刑。另維持第一審論處甲○○以如附
表一編號(1)所示施用第一級毒品；附表一編號(2)、(5)至(9)所示販
賣第一級毒品罪刑，駁回甲○○各該部分在第二審之上訴。已詳
敘調查、取捨證據之結果及憑以認定犯罪事實之心證理由。從形
式上觀察，原判決並無足以影響判決結果之違法情形存在。甲○
○上訴意旨（此部分檢察官未上訴）略以：(一)、原判決事實二之
(一)雖認定甲○○於九十六年八至九月間，販賣海洛因予丁進章五
次之犯行，惟僅以甲○○自白為據，卷內復查無甲○○與丁進章
於九十六年八至九月間交易毒品之通訊監察譯文內容足資佐證，
有應於審判期日調查之證據而未予調查及判決理由欠備之違法。
(二)、依鈞院九十五年度台上字第一０七九號判決意旨，毒品危害
防制條例第四條第一項販賣第一級毒品罪，其構成要件本即預定
有數個同種類行為而反覆實行之犯罪，應為「集合犯」，故甲○
○本件犯行，應僅論以一罪，原判決所為論罪，即有違法。(三)、
原判決對於施用海洛因部分判處有期徒刑十月，顯未審酌刑法第
五十七條之規定予以量刑，亦有違誤等語。惟按：(一)、原判決論
處甲○○販賣海洛因予丁進章部分，係綜合甲○○於第一審之自
白，核與證人丁進章在警詢、檢察官偵查中所證述之情節相符，
再參酌丁進章經警方採尿送驗之結果，呈現「嗎啡陽性」反應，
有台灣檢驗科技股份有限公司濫用藥物尿液檢驗報告在卷；警方
在甲○○住處搜索查扣之海洛因十包、塑膠鏟；以及扣案甲○○
聯繫販賣海洛因所用DASHION牌行動電話（其內搭配門號0000000
000號SIM卡一張），本於推理作用，為認定犯罪事實之基礎。則
其非以甲○○之自白，為其犯罪之唯一論據甚明，自無採證違法
可言。又上揭甲○○販賣海洛因予丁進章之犯罪事證明確，卷內
雖無甲○○與丁進章於九十六年八至九月間交易毒品之通訊監察
譯文內容（卷內僅有同年十月十七日下午六時二十八分之通訊監
察譯文），亦不影響此部分犯罪之成立。上訴意旨執以指摘原判
決有應於審判期日調查之證據而未予調查及判決理由矛盾之違法
云云，尚非合法之上訴理由。(二)、所謂集合犯，係指立法者所制
定之犯罪構成要件中，本即預定有數個同種類行為將反覆實行之
犯罪而言。依毒品危害防制條例第四條第一項販賣第一級毒品罪
之構成要件文義衡之，實無從認定立法者原已預設該項犯罪，必
有數個同種類行為將反覆實行，而具有集合犯之性質。原判決就
甲○○所犯如原判決附表一編號(2)、(3)之、(4)之、(5)－(9)所
示，先後多次販賣海洛因之行為，認定係基於各自獨立販賣之犯
意為之，其間犯意各別，行為不同，應分論併罰，業已依據證據
調查之結果，詳加論斷，自無再說明其非屬集合犯之必要。上訴
意旨執案由不同，且對本案無拘束力之本院另案（違反廢棄物清
理法案件）判決指摘原判決違法，自非適法之第三審上訴理由。
(三)、量刑之輕重，係屬事實審法院得依職權自由裁量之事項，苟
於量刑時，已依行為人之責任為基礎，並斟酌刑法第五十七條各
款所列情狀，而未逾越法定範圍，又未濫用其職權，即不得遽指
為違法。原判決關於甲○○施用第一級毒品部分，維持第一審依
上揭規定，審酌甲○○年紀尚輕，社會歷練未深，智識程度不高
，未能正視施用海洛因所帶來之危害，犯後亦能坦認過錯，有悔
悟之心，並非惡性重大之人等一切情狀，予以綜合考量，量處有
期徒刑十月，既未逾越法定刑度，又未濫用自由裁量之權限，上
訴意旨，單純就科刑輕重而為爭執，亦不得執為合法之第三審上
訴理由。甲○○上訴違背法律上之程式，應予駁回。
據上論結，應依刑事訴訟法第三百九十七條、第四百零一條、第
三百九十五條前段，判決如主文。
中    華    民    國  九十八  年    四    月   十六   日
                      最高法院刑事第九庭
                          審判長法官  邵  燕  玲
                                法官  李  伯  道
                                法官  孫  增  同
                                法官  李  英  勇
                                法官  劉  介  民
      本件正本證明與原本無異
                                      書  記  官
中    華    民    國  九十八  年    四    月  二十二  日
                                                      Ｅ


司法院資訊處製作；財團法人民間司法改革基金會備份。
